臺灣高雄地方法院民事判決　　　　　　　　100年度國字第4號
原　　　告　張燕寧
訴訟代理人　羅佩秦
複代理人　　張雅荃
被　　　告　張昆霖
　　　　　　林界賢
被　　　告　高雄市政府警察局
法定代理人　蔡俊章
訴訟代理人　郭禕祥
　　　　　　郭誌遠
　　　　　　林界賢
被　　　告　高雄市政府交通局
法定代理人　王國材
訴訟代理人　李文寬
被　　　告　楊筑婷
被　　　告　臺灣高雄地方法院
法定代理人　高金枝
訴訟代理人　王彥斌
上列當事人間國家賠償事件，本院於民國100 年5 月3 日言詞辯
論終結，判決如下：
    主      文
原告之訴駁回。
訴訟費用由原告負擔。
    事實及理由
壹、程序部分：
一、本件被告張昆霖、楊筑婷未於言詞辯論期日到場，核無民事
    訴訟法第386 條各款所列情形，爰依原告之聲請，由其一造
    辯論而為判決。
二、按依國家賠償法請求損害賠償時，應先以書面向賠償義務機
    關請求之；賠償義務機關拒絕賠償，或自提出請求之日起逾
    30日不開始協議，或自開始協議之日起逾60日協議不成立時
    ，請求權人得提起損害賠償之訴，為國家賠償法第10條第1
    項及第11條第1 項所明文。本件原告提起本件國家賠償訴訟
    前，業已向被告張昆霖、林界賢、楊筑婷等所屬機關即被告
    高雄市政府警察局、高雄市政府交通局及臺灣高雄地方法院
    等請求賠償，經該被告機關先後拒絕賠償，有國家賠償請求
    書及拒絕賠償理由書在卷可稽（院卷第77頁至第81頁、第11
    3 頁至第114 頁、第116 頁、第148 頁），復為兩造所不爭
    執。是認，原告已依國家賠償法踐行與賠償義務機關之協議
    先行程序，則提起本件國家賠償事件，程序上自屬合法，先
    予敘明。
貳、實體部分：
一、原告主張：原告於民國96年11月23日固酒後騎乘車號NLO-04
    5 號重型機車搭載妻子返家，然原告於返家途中並未肇事，
    且原告呼氣中酒精濃度在每公升0.27毫克以下，介於測量儀
    器之容許誤差值0.03範圍內，依道路交通管理事件處罰條例
    第35條第1 項第1 款、違反道路交通管理事件統一裁罰基準
    及處理細則（下稱處理細則）第12條第1 項第12款規定，員
    警即被告林界賢、張昆霖得以勸導代替舉證，詎其既未於道
    路對原告施行攔檢，卻於原告返家後，尾隨原告擅入民宅，
    違法執行勤務，強行取供施行酒測。被告高雄市政府警察局
    不察上情，逕作成高雄市政府警察局96年11月23日高市警交
    字第B00000000 號舉發通知單（下稱系爭舉發通知）；另高
    雄市政府交通局則依系爭舉發通知，對原告作成97年1 月14
    日高市交裁字第裁32-B00000000號裁決書，裁罰原告新臺幣
    （下同）1 萬5,000 元，吊扣駕駛執照12個月，施以道安講
    習（下稱系爭裁決處分）。林界賢於臺灣高雄地方法院交通
    法庭審理中佯稱原告有騎乘機車行進間有行車不穩、不理會
    攔檢、加速逃逸情事云云，被告楊筑婷身為審理法官，卻未
    依法詳查相關情事，逕作成本院97年度交聲字第253 號裁定
    （下稱系爭裁定）駁回原告異議，致原告權益遭受侵害。為
    此，爰依國家賠償法第2 條第2 項規定，提起本訴等語。並
    聲明：(一)被告林界賢、張昆霖、高雄市政府警察局及高雄市
    政府交通局應連帶給付原告10萬元，及自訴狀繕本送達翌日
    起按年息5%計算之利息。(二)被告楊筑婷、臺灣高雄地方法院
    應連帶給付原告1 萬元，及自訴狀繕本送達翌日起按年息5%
    計算之利息。(三)請求宣告高雄市政府警察局96年11月23日高
    市警交字第B00000000 號舉發單、高雄市政府交通局高市交
    裁字第裁32-B00000000號裁決處分及本院97年度交聲字第25
    3 號交通事件裁定無效。
二、被告均聲明原告之訴駁回，另其等答辯如下：
  (一)林界賢、張昆霖、高雄市政府警察局：依處理細則第12條第
    3 項規定，對於不聽勸阻者，於有必要時仍得舉發。原告經
    員警鳴笛示警，仍拒絕配合警方攔檢而加速逃逸，情節重大
    ，張昆霖、林界賢依前引規定予以舉發，並無不法。原告雖
    返回其位於鼓山一路78號經營日本電池專賣店之營業場所，
    然該場所乃公眾得出入之場所，依警察職權行使法第6 條規
    定，林界賢、張昆霖進入該場所實施酒測臨檢並無違法不當
    ，而其實施酒測之儀器（編號065991D ）業經經濟部標準檢
    驗局檢定合格，當日所實施之酒測結果亦屬實在，足認原告
    確有酒後駕車情事，被告執法尚無違失，並無國家賠償責任
    可言。
  (二)高雄市政府交通局：原告經警舉發於96年11月23日酒後駕車
    ，且經舉發單位查覆原告違規情事屬實，原告前經訴願，並
    申請裁決，均經駁回，故被告所為行政裁罰並無不法，自無
    國家賠償責任可言。
  (三)楊筑婷：被告並無因所審理之臺灣高雄地方法院97年度交聲
    字第253 號聲明異議案件，犯有職務上之罪，經判決有罪確
    定之情形，亦非原告請求國家賠償之義務機關，原告逕向被
    告請求於法不合，況被告係依法裁判，並無任何故意或過失
    不法侵害原告自由或權利，或怠於執行職務致原告自由或權
    利受有損害，原告請求為無理由等語。
  (四)臺灣高雄地方法院：本件是否構成國家賠償責任，除需符合
    國家賠償法第2 條第2 項規定外，因同法第13條係針對有審
    判或追訴職務之特性所為特別規定，故尚須符合該條之規定
    。原告並未舉證證明被告所屬職司審判職務之公務員，其參
    與審判案件犯有職務上之罪，並經有罪判決之事實，自難認
    為符合第13條規定之要件。況本件聲明異議案件，原告既因
    不服被告駁回異議裁定而提起抗告遭臺灣高等法院高雄分院
    以97年度交抗字第380 號裁定駁回抗告確定，顯見被告職司
    審判職務之公務員並無因故意或過失不法侵害原告自由或權
    利可言。
三、本件不爭執事項如下：
  (一)原告於96年11月23日酒後騎乘機車搭載妻子返家，於返家後
    ，經員警施行酒測，其呼氣中酒精濃度達每公升0.27毫克。
  (二)高雄市政府警察局就原告前開酒駕一事，以96年11月23日高
    市警交字第B00000000 號系爭舉發通知予以舉發。
  (三)高雄市政府交通局進依系爭舉發通知，對原告作成97年1 月
    14日高市交裁字第裁32-B00000000號系爭裁決書，裁罰1 萬
    5,000 元，吊扣駕駛執照12個月，施以道安講習。
  (四)原告對系爭裁決處分提起異議，經本院以97年度交聲字第25
    3 號裁定駁回異議，原告不服提起抗告，經臺灣高等法院高
    雄分院於97年8 月22日以97年度交抗字第380 號裁定駁回抗
    告確定。
  (五)原告於98年4 月6 日就前開裁處結果，向各該主管機關提出
    訴願，由高雄市政府以98年6 月11日高市府法一字第090034
    071 號作成不受理決定，原告不服請求再審，則經高雄市政
    府以99年2 月12日高市府法一字第0990009590號再審決定書
    駁回再審。
四、本院99年12月29日準備程序期日所協議之爭點，原係因原告
    依據民法第184 條2 項、第185 條及國家賠償法第2 條第2
    項等規定請求，嗣於本院100 年5 月3 日言詞辯論期日，原
    告改主張僅依據國家賠償法第2 條第2 項請求（院卷第238
    頁），是原準備程序期日所協議之爭點應予變更如下：
  (一)原告依據國家賠償法第2 條第2 項規定，請求張昆霖、林界
    賢賠償，是否有據？張昆霖、林界賢舉發原告酒後駕車違規
    情事之過程，有無不法？高雄市政府警察局、高雄市政府交
    通局對原告所為交通事件舉發、裁罰，有無不法？原告主張
    彼等應與張昆霖、林界賢負連帶賠償之責，有無理由？
  (二)原告依據國家賠償法第2 條第2 項規定，請求楊筑婷賠償，
    是否有理？楊筑婷審理臺灣高雄地方法院97年度交聲字第25
    3 號交通事件聲明異議及所為裁定，有無不法？臺灣高雄地
    方法院與楊筑婷是否應負連帶賠償之責？
  (三)原告請求宣告系爭舉發通知、裁決處分及裁定無效，是否有
    據？
五、本院得心證之理由：
  (一)原告依據國家賠償法第2 條第2 項請求張昆霖、林界賢賠償
    ，是否有據？張昆霖、林界賢舉發原告酒後駕車違規情事之
    過程，有無不法？高雄市政府警察局、高雄市政府交通局對
    原告所為交通事件舉發、裁罰，有無不法？原告主張彼等應
    與張昆霖、林界賢負連帶賠償之責，有無理由？
  1.按國家賠償法第2 條第2 項固規定：「公務員於執行職務行
    使公權力時，因故意或過失不法侵害人民自由或權利者，國
    家應負損害賠償責任。公務員怠於執行職務，致人民自由或
    權利遭受損害者亦同。」。惟同條第3 項復規定：「前項情
    形，公務員有故意或重大過失時，賠償義務機關對之有求償
    權。」，依此規定，國家賠償責任之成立，係以公務員之違
    法有責行為為其前提，且國家在向被害人為賠償後，對於造
    成損害有故意或重大過失之公務員有求償權，顯然採取國家
    代位責任之理論；而國家代位責任論之主要特色，在於國家
    雖然對於被害人直接負賠償責任，但該賠償責任本質上乃是
    公務員個人賠償責任之替代，因此，被害人不能直接向公務
    員個人請求賠償，僅能向國家請求賠償；而國家在替代公務
    員向被害人為賠償後，當然對實際造成損害之公務員有求償
    權。惟此求償權，僅限於公務員為不法之加害行為有故意或
    重大過失時，國家始能主張之。從而，公務員從事公法上之
    職務行為，致人民受有損害時，被害之人民僅能以國家及其
    他公法人為請求賠償之對象，依國家賠償法而為請求，而不
    得直接向公務員請求，更何況國家賠償責任已由先前之國家
    代位責任趨於國家自己責任，則公務員與其所屬機關間並無
    民法第185 條共同民事侵權連帶賠償責任之適用。是此，揆
    諸前開說明，原告就張昆霖、林界賢部分請求賠償，顯無理
    由，應予駁回。
  2.承前已論，前揭國家賠償法第2 條第2 項前段所定之國家賠
    償責任，係以公務員於執行職務行使公權力時，有故意或過
    失不法侵害人民自由或權利之違法性行為，致人民受損害，
    且行為與損害之發生，有相當因果關係為要件；後段所謂公
    務員怠於執行職務，係指公務員對於被害人有應執行之職務
    而怠於執行者而言。又行政處分之當否，與承辦之公務員是
    否構成職務上之侵權行為，原屬兩事，行政處分縱令不當，
    其為此處分或執行此處分之公務員未必構成職務上之侵權行
    為（最高法院92年度台上字第556 號判決意旨參照）。次按
    民事訴訟如係由原告主張權利者，應先由原告負舉證之責，
    若原告先不能舉證，以證實自己主張之事實為真實，則被告
    就其抗辯事實即令不能舉證，或其所舉證據尚有疵累，亦應
    駁回原告之請求，亦據最高法院17年度上字第917 號判例要
    旨揭櫫明確。是國家賠償責任以以故意或過失不法侵害他人
    之權利為成立要件，故主張對造應負侵權行為責任者，應就
    對造之有不法行為、故意或過失、侵害人民之權利、不法行
    為與損害之發生有相當因果關係，負舉證責任，核先敘明。
  3.再按汽車駕駛人飲用酒類或其他類似物後其吐氣所含酒精濃
    度超過每公升0.25毫克或血液中酒精濃度超過0.05﹪以上，
    不得駕車。是汽車駕駛人，駕駛汽車經測試檢定，酒精濃度
    超過規定標準，處1 萬5 千元以上6 萬元以下罰鍰，並當場
    移置保管該汽車及吊扣其駕駛執照1 年，為道路交通安全規
    則第114 條第2 款與道路交通管理處罰條例第35條第1 項第
    1 款所明文。又汽車駕駛人，有第35條第1 項規定之情形者
    ，應接受道路交通安全講習，分為道路交通管理處罰條例第
    35 條 第1 項第1 款、第24條第1 項第2 款分別定有明文。
    另依處理細則第12條第1 項第12款規定，行為人駕駛汽車經
    測試檢定，其吐氣所含酒精濃度超過規定之標準值未逾每公
    升0.02毫克，而未嚴重危害交通安全、秩序或發生交通事故
    ，且情節輕微，以不舉發為適當者，交通勤務警察或依法令
    執行交通稽查任務人員得對其施以勸導，免予舉發。
  4.原告於96年11月23日21時12分許，酒後騎乘車號NLO-045 號
    重型機車搭載其妻返家，為警即被告張昆霖、林界賢測得呼
    氣酒精濃度達每公升0.27毫克，乃製作系爭舉發通知予以舉
    發，嗣並經高雄市政府交通局以原告違反道路交通管理處罰
    條例第35條第1 項第1 款、第24條第1 項第2 款規定（汽車
    駕駛人酒精濃度超過規定標準）為由，裁處罰鍰1 萬5, 000
    元、吊扣駕照12個月及施以道路交通安全講習之事實，為原
    告所自承，並有系爭舉發通知及裁決處分附卷可考。是此，
    原告所以遭舉發乃係其本身違法行為所致，若無原告酒後駕
    車行為，斷無遭張昆霖及林界賢掣單舉發，原告既自承確有
    酒後駕車之行為，則遭警以違反道路交通管理條例規定予以
    舉發，原告權益何來受損，縱原告因此需繳納罰鍰，實係其
    個人酒後駕車行為所致，與張昆霖、林界賢舉發無涉。
  5.原告雖主張林界賢、張昆霖得以勸導代替舉發云云，雖處理
    細則第12條第12款固規定，行為人駕駛汽車（包括機車）經
    測試檢定，其吐氣所含酒精濃度超過規定之標準值未逾每公
    升0.02毫克，且未嚴重危害交通安全、秩序或發生交通事故
    ，且情節輕微，以不舉發為適當者，交通勤務警察或法令執
    行交通稽查任務人員得對其施以勸導，免予舉發。然核其性
    質乃行政法規賦予交通勤務警察或依法令執行交通稽查任務
    人員，依事實之具體狀況予以裁量決定，是否就違規行為加
    以舉發之權限。是此，如交通勤務警察認仍應予舉發，自當
    尊重其裁量權限，難謂有違法不當。原告酒測值固為每公升
    0.27毫克，惟林界賢、張昆霖依據當時情形，依其裁量權限
    認應予以舉發，自無任何違法或不當之情形。
  6.原告另主張張昆霖、林昆霖未於道路對原告施行攔檢，卻於
    原告返家後，尾隨原告擅入民宅，違法執行勤務，強行取供
    施行酒測云云。惟按警察於公共場所或合法進入之場所，得
    對於合理懷疑其有犯罪之嫌疑者，查證其身分，警察職權行
    使條例第6 條第1 項第1 款所規定。另依處理細則第10條規
    定，對於違反道路交通管理事件，不服稽查之人、車得追蹤
    稽查。原告係於高雄市鼓山區○○○路76號住處遭張昆霖、
    林界賢等人要求施以酒測一情，雖為兩造所不爭執，原告復
    自承係於酒後騎乘機車搭載妻子返家，足認原告酒駕返家途
    中未曾停車受檢，則張昆霖、林界賢既認定原告車現行車不
    穩之情形，進合理懷疑其有犯罪嫌疑，予以追蹤稽查，該處
    雖為住處然亦為營業場所（日本電池專賣店），其等所為尚
    難有何違法之處，原告主張張昆霖、林界賢執行職務有不法
    行為，尚屬無據。
  7.承前已述，既認張昆霖、林界賢於執行職務乃依法所為，並
    無任何違法之處，則高雄市政府警察局就原告上開酒駕違規
    一事，以系爭舉發通知予以舉發，亦無違法可言。
  8.參酌道路交通安全規則與道路交通管理處罰條例有關罰則與
    禁駛之規範，其立法意旨在於禁止因服用酒類或其他類似物
    ，致有無法安全駕駛之虞者，不得駕駛車輛，以避免生危害
    道路安全情事之發生。繼此，高雄市政府交通局基於事實上
    之確認，審酌原告違反道路交通安全之情節，依據道路交通
    管理處罰條例35條第1 項第1 款規定，為前開裁處，並未逾
    越裁量之範圍，亦無違法瑕疵可言。
  9.從而，原告依國家賠償法第2 條第2 項請求張昆霖、林界賢
    、高雄市政府警察局及高雄市政府交通局連帶賠償10萬元及
    法定遲延利息，顯屬無據，不應准許。
  (二)原告依據國家賠償法第2 條第2 項請求被告楊筑婷賠償，是
    否有理？被告楊筑婷審理臺灣高雄地方法院97年度交聲字第
    253 號交通事件聲明異議及所為裁定，有無不法？臺灣高雄
    地方法院與楊筑婷是否應負連帶賠償之責？
  1.雖原告主張依據國家賠償法第2 條第2 項規定，請求楊筑婷
    及臺灣高雄地方法院應負連帶賠償之責，惟依前開(一)1.所述
    ，亦認原告依據該條項規定，逕請楊筑婷予以賠償，已屬無
    據，不應准許。
  2.至於原告依據上開規定，請求臺灣高雄地方法院應負賠償責
    任，於此則應審究為國家賠償法第13條與同法第2 條第2 項
    規定在立法體例上之關係如何？按憲法第24條規定：「凡公
    務員違法侵害人民之自由或權利者，除依法律受懲戒外，應
    負刑事及民事責任。被害人民就其所受損害，並得依法律向
    國家請求賠償。」，據此而有國家賠償之立法，此項立法，
    自得就人民請求國家賠償之要件為合理之立法裁量。國家賠
    償法第2 條第2 項固為前開規定，惟按「有審判或追訴職務
    之公務員，因執行職務侵害人民自由或權利，就其參與審判
    或追訴案件犯職務上之罪，經判決有罪確定者，適用本法規
    定。」，亦為國家賠償法第13條明定。國家賠償法第13條既
    屬特別規定，須該公務員就參與審判或追訴案件犯職務上之
    罪，經判決有罪確定者，始得為之，自不能僅依國家賠償法
    第2 條第2 項規定，請求該有審判或追訴職務之公務員所隸
    屬機關賠償其所受損害，復有最高法院75年度台再字第115
    號判決要旨可資參照。是按憲法所定平等之原則，並不禁止
    法律因國家機關功能之差別，而對國家賠償責任為合理之不
    同規定。依現行訴訟制度，有審判或追訴職務之公務員，其
    執行職務，基於審理或偵查所得之證據及其他資料，為事實
    及法律上之判斷，係依其心證及自己確信之見解為之，各級
    有審判或追訴職務之公務員，就同一案件所形成之心證或見
    解，難免彼此有所不同，倘有心證或見解上之差誤，訴訟制
    度本身已有糾正機能，關於刑事案件，復有冤獄賠償制度，
    予以賠償，為維護審判獨立及追訴不受外界干擾，以實現公
    平正義，上述難於避免之差誤，在合理範圍內，應予容忍，
    不宜任由當事人逕行指為不法侵害人民之自由或權利，而請
    求國家賠償，唯其如此，執行審判或追訴職務之公務員方能
    無須瞻顧，保持超然立場，使審判及追訴之結果，臻於客觀
    公正，人民之合法權益，亦賴以確保；至若執行此等職務之
    公務員，因參與審判或追訴案件犯職務上之罪，經判決有罪
    確定時，則其不法侵害人民自由或權利之事實，已甚明確，
    非僅心證或見解上之差誤而已，於此情形，國家始應予以賠
    償；又憲法所定平等之原則，亦不禁止法律因國家機關功能
    之差別，而得對國家賠償責任為合理之不同規定，因國家賠
    償法針對審判及追訴職務之特性而為第13條之特別規定，為
    維護審判獨立及追訴不受外界干擾所必要，尚未逾越立法裁
    量範圍，與憲法第7 條、第16條、第23條及第24條並無牴觸
    （大法官會議釋字第228 號解釋意旨及理由書意旨參照）。
    是如對於有審判或追訴職務之公務員，主張因其執行職務侵
    害人民自由或權利，而欲請求該公務員所屬之機關賠償損害
    時，須符合國家賠償法第13條就審判及追訴職務之特性所為
    之特別規定，即須該公務員就參與審判或追訴案件犯職務上
    之罪，經判決有罪確定者，始得為之；不能僅依同法第2 條
    第2 項規定，請求該公務員所隸屬機關賠償其所受損害。
  3.經查，楊筑婷固係承辦原告97年度交聲第253 號交通異議事
    件之法官，惟其並未因原告案件犯職務上之罪並經判決有罪
    確定，故依前揭說明，除認楊筑婷並非國家賠償法所規定之
    賠償義務人外，原告請求楊筑婷及所屬機關即臺灣高雄地方
    法院為國家賠償，揆諸前開說明，顯無理由。
  (三)原告請求宣告系爭舉發通知、裁決處分及裁定無效，有無理
    由？
  1.依前開不爭執事項(四)、(五)所載，原告酒駕違規事實，既已利
    用現有訴訟制度進行訴願及訴訟，先後經行政機關及司法機
    關審查結果，均認原告確有該違規事實，復本院認定被告等
    人於執行公權力並無違法不當可言，是認原告請求宣告系爭
    舉發通知、裁決處分及裁定無效，顯屬無據，自應駁回。
六、綜上所述，原告主張本於國家賠償法之規定，請求被告等為
    聲明所請求之給付，及請求宣告系爭舉發通知、裁決處分及
    裁定無效，均無理由，不應准許。
七、原告聲明證人李彩鈴、蘇輝俊及被告張昆霖、林界賢，並請
    求現場勘驗等節，本院認本件事證已臻明確，毋庸傳訊及勘
    驗，並認兩造其餘攻擊防禦方法及所為之舉證，經審酌後並
    不影響判決結果，自無庸一一論述，附此敘明。
八、據上論結，本件原告之訴為無理由，依民事訴訟法第385 條
    第1 項、第78條，判決如主文。
中    華    民    國   100    年    5     月    20    日
                  民事第五庭  法  官  張維君
以上正本係照原本作成。
如對本判決上訴，須於判決送達後20日內向本院提出上訴狀。如
委任律師提起上訴者，應一併繳納上訴審裁判費。
中    華    民    國   100    年    5     月    20    日
                              書記官  呂怜勳